【裁判字號】    94,訴,1721
【裁判日期】    950120
【裁判案由】    強盜等
【裁判全文】
臺灣臺中地方法院刑事判決              94年度訴字第1721號
公  訴  人  臺灣臺中地方法院檢察署檢察官
被      告  丙○○
選任辯護人  廖志堯律師
被      告  丁○○
選任辯護人  林洸鍇律師
            張國隆律師
上列被告因強盜等案件，經檢察官提起公訴（92年度偵字第1141
3號），本院判決如下：
    主    文
丙○○、丁○○共同以非法方法剝奪人之行動自由，丙○○處有
期徒刑壹年陸月，丁○○處有期徒刑壹年。扣案之照相機壹臺沒
收。
被訴加重強盜罪部分，均無罪。
    犯罪事實
一、丙○○素行不佳，前因妨害自由案件，經本院以民國92年度
    訴字第226號判處有期徒刑六月，經上訴後，復經丙○○撤
    回上訴確定，於同年12月22日易科罰金執行完畢；又因妨害
    自由案件，經臺灣高等法院臺中分院以93年度上訴字第596
    號判處有期徒刑一年四月，經上訴後，由最高法院發回更審
    ，再經臺灣高等法院臺中分院以93年度上更（一）字第233
    號判處有期徒刑一年四月確定，於93年10月26日執行完畢（
    均不構成累犯）。
二、丁○○與戊○○乃朋友關係，其二人自92年3月間起多次相
    約以戊○○提供事先做好暗記之撲克牌，或以丁○○提供可
    佩戴特殊隱形眼鏡透視牌面影像之特殊麻將（下稱顯影麻將
    ）邀同他人打牌，緣戊○○於92年4月23日20時50分許，持
    以不詳方式取得之鑰匙進入丁○○位於臺中市○○區○○路
    三段28號5樓之5住處拿取上開顯影麻將，遲未歸還，丁○○
    即心生不滿，丁○○並懷疑其屋內同時短少現金約新臺幣（
    下同）7、8千元等財物，認係戊○○所竊取，更懷恨在心，
    欲對於戊○○施以教訓，丁○○乃透過不知情之真實姓名年
    籍不詳綽號「少東」之友人介紹結識綽號「小胖」之甲○○
    （通緝中），甲○○即表示可找其友人丙○○商議如何對戊○○施以教訓。丁○○、甲○○、丙○○三人即於92年4月
    底、5月初某日，相約在臺中市○○路某火鍋店見面，而共
    同謀議由丁○○向戊○○表示邀人前來打牌予以詐賭牟利，
    並由丙○○、甲○○糾眾出面以抓詐賭為藉口，再以強押、
    凌虐等方式，逼迫戊○○返還財物，藉此施以教訓，丁○○
    因而與丙○○、甲○○共同基於妨害自由之犯意聯絡，委託
    丙○○、甲○○代為向戊○○施以教訓。渠等計畫既定，甲○○即找來與其有共同犯意聯絡之真實姓名年籍不詳綽號「
    寶寶」、「珊妹」之成年女子扮演被詐賭之對象，丁○○先
    於92年5月13日前數日，多次向戊○○假意提議邀約「寶寶
    」在臺中市集集茶坊等處打撲克牌予以詐賭牟利，戊○○遂
    予應允，「寶寶」先後共賭輸約13萬元，惟因丁○○及「寶
    寶」等人未能識破戊○○究竟如何在撲克牌上做好暗記，遂
    遲未行動。丁○○乃再於92年5月13日凌晨，向戊○○佯稱
    欲邀約「寶寶」、「珊妹」等人前往臺中市○○○路65巷28
    號5樓戊○○之女友己○○住處，並以打麻將之方式予以詐
    賭牟利，戊○○不疑有他，仍予允諾。同日凌晨2時許，丁○○依約帶同「寶寶」、「珊妹」及不知情臨時決定前來打
    牌之「珊妹」之男友共三人前往上址與戊○○打牌，其間「
    珊妹」假借外出購買宵夜為由，帶同甲○○、丙○○及與之
    有共同犯意聯絡之真實姓名年籍不詳綽號「旺來」、「阿俊
    」、「阿輪」共5人進入己○○之住處（侵入住宅部分未據
    告訴）。丙○○進入屋內後，即對「寶寶」、「珊妹」之男
    友高呼：「你們還要再玩嗎？你們都被人家作手腳了，怎麼
    玩都玩不過人家」等語，並要求戊○○、丁○○二人當場取
    下詐賭所使用之特殊隱形眼鏡，丁○○聞之即配合演戲而自
    行拔下隱形眼鏡，丙○○、甲○○等人再進而對戊○○、丁○○二人質疑稱：「你們詐賭，看要如何處理」等語。其間
    ，丙○○、甲○○及「旺來」、「阿俊」、「阿輪」等5人
    為控制現場，適發現己○○之母親乙○○在家，竟共同基於
    妨害自由之犯意，由其中二人踹開乙○○之臥室房門，再將
    乙○○強押至客廳內，並嚇斥令己○○、乙○○均坐在客廳
    內不准移動，再將戊○○強行壓制在地上，並由其中一人持
    不明之器物（未扣案）敲打戊○○之頸部，又有其中一人進
    入廚房手持菜刀（未扣案）揚言要剁掉戊○○之手，丁○○
    在此過程中則假意扮演被害者之角色配合被打並苦苦求情，
    丁○○、丙○○、甲○○等人即共同以此非法方法剝奪戊○○、己○○、乙○○之行動自由。約經過1、2小時後，丁○○、丙○○、甲○○及「旺來」、「阿俊」、「阿輪」等人
    顧忌乙○○罹患癌症，恐多生四端，且怕驚動四鄰難以收拾
    ，然見其目的尚未達成，不願罷休，遂持續前揭共同妨害自
    由之犯意，藉詞稱：將戊○○、丁○○帶到山上就會有錢等
    語，再由丙○○、甲○○及「旺來」、「阿俊」、「阿輪」
    等人強押戊○○搭乘電梯至己○○上開住處之地下室停車場
    後，進入戊○○所有車號2K-1226號自用小客車之後座，丁○○則繼續假意扮演被害者之角色一同搭乘電梯前往停車場
    及進入前開車輛，待渠等七人共乘該車駛至一樓後，再由丙○○、甲○○、「阿俊」、「阿輪」及戊○○共乘戊○○之
    上開自用小客車，丁○○則與「旺來」搭乘車號不詳之另一
    部自用小客車，一同由丙○○引導前往臺中縣霧峰鄉山區，
    渠等即共同以此非法方式剝奪戊○○之行動自由。渠等抵達
    山上後，丙○○即授意甲○○、「阿俊」、「阿輪」等人毆
    打、凌虐戊○○，其則與丁○○、「旺來」等人在上開車號
    不詳之另一部自用小客車等候，甲○○與「阿俊」、「阿輪
    」即持棍棒（未扣案）毆打戊○○，以車門夾戊○○之小腿
    ，其後，又要求戊○○自行脫光衣服、爬入鐵桶中，渠等再
    滾動鐵桶，並以腳踢戊○○陰莖、拉扯其陰莖，甲○○並持
    未裝有底片之照相機佯向戊○○強拍裸照，以上開方式凌虐
    戊○○（戊○○因渠等之毆打、凌虐而受有頭皮挫傷、臉部
    挫傷、下陰部瘀傷、下肢七處挫傷、軀幹及背部四處挫傷、
    上肢六處挫傷等傷害，然傷害部分未據告訴）。其後，甲○○等人再令戊○○返回戊○○上開自小客車之後座，此時始
    令戊○○拔下眼罩，丁○○亦繼續假意扮演被害者之角色一
    同回到戊○○車內。甲○○即向丁○○、戊○○佯稱：應由
    丁○○、戊○○分別簽發金額各5百萬元之本票，及由丁○○簽發支票、戊○○背書始能解決云云。丁○○遂假意其受
    強迫不得不從，戊○○則因遭剝奪行動自由及受毆打不得不
    從遂簽發金額合計約5百萬元之本票數張（未扣案），之後
    ，甲○○再要求戊○○、丁○○先交付其身上之全部現金，
    戊○○不得不從遂交付其身上現金15000元，惟因戊○○表
    示其自小客車須加油，甲○○遂返還其中2000元，丁○○則
    假意不得不從而交付5000元，而以強暴使戊○○行無義務之
    事，其後，甲○○、丙○○等人再將戊○○、丁○○載至臺
    中市○○○路附近釋放。嗣戊○○、己○○報警處理後，戊○○適撞見丁○○、甲○○二人在一起，即不動聲色通知警
    方於92年6月3日13時許在臺中市北屯區消遙饌餐廳查獲丁○○、甲○○二人，再循線於同日16時許，在臺中縣大里市○○路○段光明巷70號查獲丙○○，並扣得上開甲○○所有用
    以佯拍戊○○裸照之照相機一臺。
三、案經戊○○、己○○訴由臺中市警察局第五分局報告臺灣臺
    中地方法院檢察署檢察官偵查起訴。
    理    由
壹、有罪部分：
一、訊據被告丙○○、丁○○固不否認有與上揭時地，與共同被
    告甲○○謀議以抓詐賭之方式設局教訓戊○○，暨由被告丁○○帶同甲○○所安排之「寶寶」、「珊妹」等人前往己○○住處打牌，「珊妹」再以買宵夜為由外出，而帶同被告丙○○、甲○○及綽號「旺來」、「阿俊」、「阿輪」之成年
    男子等人前來，暨被告丙○○、甲○○等5人在己○○住處
    質問、毆打戊○○，其後並強押戊○○前往臺中縣霧峰鄉山
    區暨要求其簽發本票、在支票上背書之事實，核與被害人戊○○在警詢、偵訊及本院審理時所指、證述之情節大致相符
    ，足認被告丙○○、丁○○此部分自白與事實相符，自堪採
    信。雖被告丙○○、丁○○均矢口否認上開妨害自由之犯行
    ，被告丙○○辯稱：其前往山上以後都是在另一部車內睡覺
    ，其他人跟戊○○如何處理其都不知道，都沒有看到云云；
    被告丁○○辯稱：戊○○竊取其麻將及財物，損失總計約二
    、三十萬元，其與甲○○、丙○○等人講好要以抓詐賭之方
    式教訓戊○○，協議內容只是要戊○○還以前偷的東西並教
    訓他一下而已，沒有計劃將戊○○押到山上打他及強迫他簽
    本票，況其發現己○○的母親乙○○暫住該處，為免讓戊○○沒面子，就急傳簡訊又躲到廁所打電話要求甲○○取消該
    日行動云云。被告丁○○之選任辯護人為被告辯護稱：被告
    丁○○與其餘被告原謀議內容僅在教訓戊○○並取回遭竊之
    財物，其餘被告將戊○○帶往山上係臨時起意，而被告丁○○尚多次為告訴人戊○○求情、勿將伊帶往山上，故其餘被
    告所為已超越原先謀議之內容，而屬其餘被告之剩餘行為，
    又同謀共同正犯僅有參與犯罪謀議之行為，對於犯罪構成要
    件之具體行為既未參與，則其究於何時在何處與下手實施犯
    罪行為之正犯如何謀議，即為決定其是否成立同謀犯之重要
    證據，自須以積極證據加以嚴格證明等語。
二、經查：
  (一)上揭犯罪事實，業據被害人戊○○、己○○、乙○○於警
      詢、偵訊及本院審理時指、證述甚詳，而被害人戊○○遭
      強押前往臺中縣霧峰鄉山區毆打、凌虐之經過，復據共同
      被告甲○○於警詢及偵查中供述明確，且戊○○因而受有
      頭皮挫傷、臉部挫傷、下陰部瘀傷、下肢七處挫傷、軀幹
      及背部四處挫傷、上肢六處挫傷等傷情，亦有中國醫藥學
      院附設醫院出具之診斷證明書在卷可憑。至被害人戊○○
      雖指、證述稱其在山上有遭以打火機燒陰莖、在嘴巴塞泥
      土、灌水之事實，惟被告丙○○辯稱其當時在另一臺車上
      睡覺，對於甲○○等人如何毆打、凌虐被告並無所悉，共
      同被告甲○○則否認有上開情節，是該部分除被害人戊○○之片面指述外，並無其他事證可資佐憑，爰就該部分為
      有利於被告之認定；又被害人戊○○雖指、證述稱其在山
      上有聽到被告丙○○的聲音，認被告丙○○在山上也有共
      同出手毆打及對其施以凌虐之事實，然被害人戊○○在本
      院審理時自承：因為其不認識他們，不知道是被什麼人打
      ，其在地下室就被戴上眼罩，是在離開山上之前要簽發本
      票，眼罩才拿下，當時有看見甲○○，是甲○○叫其簽發
      本票等語（見本院卷第109至110頁），則被害人戊○○在
      山上被毆打、凌虐之過程既均被帶眼罩，而其與被告丙○○亦素不相識，自難僅憑聽聞聲音即可確認有遭被告丙○○之毆打、凌虐，再參諸本案共同被告甲○○於偵查中亦
      供承：「（在山上）除了丙○○及旺來外，其餘3人（即
      甲○○、阿俊、阿輪）有打他（戊○○）」等語（見同上
      偵查卷第60頁），是被告丙○○供述稱：其在山上並未出
      手毆打、凌虐被害人戊○○等情，應屬可信，是該部分亦
      應為有利於被告丙○○之認定。
  (二)被告丁○○質疑戊○○竊取其財物，懷恨在心，憤而邀集
      被告丙○○、共同被告甲○○二人共同謀議設局使戊○○
      誤認其因詐賭遭識破，藉此施以教訓，逼迫賠償損失等情
      ，業經被告丁○○、丙○○於警詢、偵訊及本院準備程序
      、審理時所一致供陳明確，核與共同被告甲○○於警詢、
      偵訊之供述大致相符。而被告丙○○於警詢時即自承：當
      時其與甲○○與綽號阿俊、阿輪、鳳梨（應為「旺來」）
      等五人一同前往，由珊妹帶進屋內，在現場甲○○與阿俊
      、阿輪、鳳梨等四人有動手毆打被害人戊○○，其中不知
      何人前往廚房拿菜刀出來恐嚇被害人，其等恐嚇己○○不
      得報警後，拿眼罩將戊○○雙眼罩住，即分乘二部車強押
      戊○○至臺中縣霧峰鄉偏僻山區等語（見92年度偵字第11
      413號偵查卷第13頁），於偵查中供述稱：是甲○○找其
      參加，說有人詐賭，請其幫他們抓，五月初在火鍋店裡面
      ，其與甲○○、丁○○三人商量好要抓戊○○詐賭，其等
      商量要修理他，恐嚇他簽本票，後來去山上是要嚇戊○○
      ，山上的地點是其臨時想到的，因為那邊人比較少，帶到
      山上是要戊○○把之前贏的錢吐回來，當日地點是其所挑
      選，其他人均跟其的車，因為山上其比較熟等語（見同上
      偵查卷第62、171頁）。則被告丙○○既參與謀議在先，
      而謀議內容並由其與甲○○負責對戊○○實施教訓，再逼
      迫賠償損失，則其對於當日究竟欲如何教訓、逼迫戊○○
      等細節，自甚為明瞭，且其當日又負責挑選並引導前往對
      戊○○實施教訓之地點，再依證人己○○於本院審理時結
      證稱：當日在其家中，丙○○是坐在那裡質問戊○○詐賭
      之事，動手的是其他的人，丙○○沒有阻止其他的人不能
      打，當日是由丙○○帶頭，主要是丙○○講話等情（見本
      院卷第122、126頁），則被告丙○○應屬本件強押、教訓
      行動之領頭人物，被告丙○○對於上開犯行，與實施控制
      行動、毆打、凌虐行動者間，確有犯意聯絡及行為分擔，
      應堪以認定。
  (三)被告丁○○供承其與被告丙○○、共同被告甲○○二人共
      同謀議設局以抓詐賭方式對戊○○施以教訓，並逼迫賠償
      損失，已如前述，其於警詢時供述稱：「經過我們三人討
      論後，決定在己○○的住處設下賭局，由甲○○的朋友綽
      號寶寶及珊妹之女子設定為被詐賭之對象，……於92年5
      月13日凌晨二時設定在己○○的住處內打麻將，……綽號
      珊妹之女子假借外出買宵夜為由，通知在附近待命丙○○
      帶領手下共五、六人，進入己○○之住處內拆穿詐賭行為
      ，並以此為由強押戊○○和我，我仍同夥詐賭角色演戲」
      等語（見同上偵查卷第27頁背面、28頁）；於偵查中供述
      稱：「珊妹跟小胖（即甲○○）他們通完電話後，珊妹就
      用買宵夜的藉口離開，回來就把小胖、阿泉（即丙○○）
      及另外三名我當天第一次見到的男子，共有五個人帶進來
      ，之後阿泉就喊一聲你們還要再玩嗎？你們都被人家作手
      腳了，怎麼玩都玩不過人家，就對我及戊○○說要不要配
      合，戊○○說他沒有錢處理，阿泉就說你靠賭為生，手腕
      那麼好，怎麼會沒有錢，接著他們就動手，當時戊○○跟
      我都有被打，我是因為配合演戲，也被打」、「怕吵到隔
      壁的人所以決定到外面去談，我們七個人出門坐電梯到地
      下室一起坐戊○○的車到一樓後，再分開坐二部車，我跟
      戊○○不同車，我是跟其中一名小弟坐同一部車……（在
      山上）戊○○有簽本票及在我簽的支票上面背書，簽本票
      是要教訓他，背書是希望他將之前贏的錢吐出來」、「當
      初我們幾人講好要演一場戲，就是打牌打到一半時，因為
      我們耍老千被識破，就要用這個方法教訓他，叫他賠償之
      前他在我家所偷的東西」等語（見同上偵查卷第57至58
      頁）。依此觀之，被告丁○○因對戊○○懷恨在心，遂委
      託被告丙○○及共同被告甲○○等人糾眾教訓戊○○，在
      其等之計畫中，被告丁○○並負責向戊○○佯稱提議邀人
      打牌予以詐賭牟利，並於被告丙○○、甲○○糾眾前來施
      以教訓時配合演出，而渠等並同時有逼迫戊○○交付財物
      之目的，則上開教訓行動中自不免包括強押、毆打甚至凌
      虐戊○○之行為，否則焉能達到其目的？被告丁○○對此
      既難以諉為不知，且其既委託被告丙○○、甲○○糾眾前
      來實施教訓行動，即有以被告丙○○、甲○○等人之上開
      行為，視為自己之行為，以達到教訓戊○○、逼迫戊○○
      返還財物之目的的意思。雖被告丁○○辯稱其當日曾經傳
      簡訊、到廁所打電話要求被告甲○○暫停行動，其在己○○家中有為戊○○求情，並表示不要帶到山上云云。惟依
      證人戊○○結證稱：當日丁○○打牌好像心不在焉，好像
      很忙的樣子，有跑好幾次廁所，其不知道丁○○到廁所做
      什麼，從牌桌無法聽到丁○○在廁所內有無打電話；當其
      在己○○住處被打時，丁○○有說不要這樣，不要弄得這
      麼難看，其被帶走時，丁○○有沒有求情或是阻止，其不
      清楚，應該是沒有；在己○○住處，丁○○有說他那裡有
      錢，可以拿出來，他有明說希望對方不要把其帶到山上等
      情（見本院卷第113、116、117頁），僅能證明被告丁○○在打牌時心不在焉，頻頻跑廁所之事實，不能證明被告
      丁○○確有與被告甲○○聯繫，又縱認其確有聯繫，亦不
      能證明聯繫事項為何，是不能僅憑有上開事實，而為有利
      於被告丁○○之認定。至於其在己○○住處縱曾表示「不
      要這樣，不要弄得這麼難看」、願意拿錢出來，希望不要
      到山上等語，惟當日被告丁○○係配合扮演被害者之角色
      ，已據其於警詢、偵訊時所供明，是其所為上開表示，尚
      不能遽認係有意中止被告丙○○、甲○○負責實施之本件
      犯行，再對照證人己○○在本院審理時結證稱：當時大部
      分是針對丁○○質問，其沒有聽到丁○○有為戊○○求情
      等語（見本院卷第122、123頁）；被告丙○○則以證人身
      分結證稱：丁○○沒有表示要停止行動，甲○○也沒有提
      及丁○○要求不要來等語（見本院卷第133、134頁），實
      難認被告丁○○有何阻止被告丙○○、甲○○前來實施本
      案犯行之舉動。綜觀上述，被告丁○○既參與謀議在先，
      並負責佯向戊○○提議邀約他人至己○○家中詐賭牟利，
      而使被告丙○○及共同被告甲○○等人有糾眾前來實施教
      訓行動之可能，更於本案發生時，持續假意扮演被害者之
      角色一同遭強押、毆打，再假意配合簽發本票、支票及交
      付金錢，再參諸其在偵查中自承：當時因為在公寓裡面很
      吵，而且己○○的媽媽生病，所以臨時決定把人帶到外面
      ，在山上簽本票、支票是要教訓戊○○，暨希望戊○○將
      之前贏的錢吐出來等情，亦足徵被告丁○○對於本案之犯
      行，與被告丙○○、甲○○等人間確有犯意聯絡及行為分
      擔甚明。故被告丁○○之上開辯詞，無非事後飾卸之詞，
      委無可採。
  (四)綜上所述，被告丙○○、丁○○所辯均屬卸責之詞，皆不
      值採信。本件事證明確，被告二人之上開犯行均堪認定，
      應予依法論科。
三、按所謂以非法方法剝奪人之行動自由，係指以私禁外之非法
    方法，妨害其行動自由而言，若將被害人拘禁於一定處所，
    繼續較久之時間，而剝奪其行動自由，仍屬私禁行為，次按
    刑法第三百零二條之妨害自由罪，係妨害他人自由之概括的
    規定，故行為人具有一定目的，以非法方法剝奪人之行動自
    由者，除法律別有處罰較重之規定（例如略誘及擄人勒贖等
    罪），應適用各該規定處斷外，如以使人行無義務之事，或
    妨害人行使權利為目的，而其強暴脅迫復已達於剝奪人行動
    自由之程度，即祇成立本罪，不應再依同法第三百零四條論
    處，誠以此項使人行無義務之事，或妨害人行使權利之低度
    行為，應為剝奪人行動自由之高度行為所吸收，不能以其目
    的係在使人行無義務之事，或妨害人行使權利，認為係觸犯
    刑法第三百零二條第一項及第三百零四條第一項之二罪名，
    依同法第五十五條，從一重處斷（參照最高法院29年上字第
    2359號判例意旨）。又按刑法第三百零二條之妨害自由罪，
    原包括私禁及以其他非法方法剝奪人之行動自由而言，所謂
    非法方法，當包括強暴脅迫等情事在內，自屬包含於妨害行
    動自由之同一意念之中，縱其所為，合於刑法第三百零五條
    恐嚇危害安全之情形，仍應視為剝奪行動自由之部分行為，
    非低度之恐嚇危害安全罪，為高度之剝奪行動自由罪所吸收
    （參照最高法院74年臺上字第3404號判例意旨）。經查被告
    丁○○、丙○○與共同被告甲○○共同謀議以抓詐賭方式教
    訓戊○○，其為達教訓戊○○及逼迫返還詐賭財物之目的，
    而由丙○○、甲○○糾眾前來質問戊○○，且為控制現場，
    嚇斥令己○○、乙○○不得移動，再將戊○○強行壓制在地
    上加以毆打，再強押戊○○至山上毆打、凌虐及逼迫其簽發
    本票、在支票上背書、交付金錢，丁○○則假意配合扮演被
    害者之角色，核其所為，皆係犯刑法第三百零二條第一項之
    以非法方法剝奪人之行動自由罪，又本案依現有之事證，不
    能認被告等人有將被害人戊○○、己○○、乙○○等人拘禁
    於一定處所繼續較久之時間，而剝奪其行動自由，僅足認被
    告等人有以私禁以外之非法方法剝奪被害人之行動自由，是
    公訴人認被告等人係犯同條項之私行拘禁罪，尚有未洽，併
    予敘明。又被告等人於以非法方法剝奪被害人行動自由之行
    為繼續中，另有恐嚇行為，為妨害自由之部分行為，暨被告
    等人另使被害人戊○○行簽發本票、在支票上背書、交付金
    錢等無義務之事之低度行為，為私行拘禁之高度行為所吸收
    ，不另論罪。被告二人與共同被告甲○○及「寶寶」、「珊
    妹」、「旺來」、「阿俊」、「阿輪」間，就上述犯行，有
    犯意聯絡及行為分擔，均為共同正犯。被告等人所犯以非法
    方法剝奪他人行動自由罪，係一行為而侵害戊○○、己○○
    、乙○○三人之法益，屬同種想像競合犯，應依刑法第五十
    五條前段從一重處斷。又公訴人雖未論及被告等人以非法方
    法剝奪己○○、乙○○之行動自由，惟上開部分與起訴部分
    有想像競合犯之裁判上一罪關係，為起訴效力所及，本院自
    得併予審理，附此敘明。爰審酌被告丁○○不思以正當法律
    途徑解決其與戊○○之上開糾紛，竟與被告丙○○、共同被
    告甲○○謀議對戊○○施以教訓而生事端，被告丙○○雖係
    經被告丁○○、共同被告甲○○輾轉邀約而參與，然其居於
    主要之領頭、引導地位，危害甚鉅，又被告丙○○曾於92年
    間因妨害自由案件，經本院以92年度訴字第226號判處有期
    徒刑6月，經上訴後，復經丙○○撤回上訴確定，於同年12
    月22日易科罰金，執行完畢，又於91年9月間因以類似手法
    率眾暴力討債而經臺灣高等法院以93年上更（一）字233 號
    號判處有期徒刑1年4月確定，並執行完畢，雖均不構成累犯
    ，然被告丙○○連續從事暴力犯罪，惡性自屬重大，又被告
    等人以毆打、持菜刀作勢剁手指、強令戴眼罩、要求被害人
    脫光衣服、爬入鐵桶再滾動鐵桶、腳踢陰莖、拉扯陰莖、強
    拍裸照等方式施以凌虐，手段兇殘，暨被告二人未坦認全部
    犯行等一切情狀，分別量處如主文所示之刑，以示懲儆。扣
    案之照相機一臺，係共同被告甲○○所有供佯拍戊○○裸照
    所用之物，爰依刑法第三十八條第一項第二款之規定，併予
    諭知沒收。至被告等人用以毆打戊○○之棍棒及不明器物、
    用以矇住戊○○雙眼之眼罩等物，均未經扣案，且均屬非應
    義務沒收之物，為免將來執行之困難，爰不為沒收之宣告，
    附此敘明。
貳、無罪部分：
一、公訴意旨另以：被告丁○○、丙○○與共同被告甲○○等人
    共同強迫戊○○簽發本票、在支票上背書，及強取戊○○身
    上現金13000元，暨同時強取己○○所有之現金11萬元，有
    不法所有之意圖，因認被告二人亦涉犯刑法第三百三十條之
    加重強盜罪嫌云云。
二、惟按，犯罪事實應依證據認定之，無證據不能認定犯罪事實
    ，為刑事訴訟法第一百五十四條第二項定有明文。次按，認
    定不利於被告之事實，須依積極證據，茍積極證據不足為不
    利於被告事實之認定時，即應為有利於被告之認定，更不必
    有何有利之證據。又按，事實之認定，應憑證據，如未能發
    現相當證據，或證據不足以證明，自不能以推測或擬制之方
    法，以為裁判基礎（參照最高法院30年度上字第816號、40
    年度臺上字第86號判例意旨）。次按刑法之強盜罪，係以意
    圖為自己或第三人不法之所有，以強暴、脅迫、藥劑、催眠
    術或他法，至使不能抗拒，而取他人之物或使其交付為構成
    要件，亦即行為人必須具有為自己或第三人不法所有之意圖
    ，而實施強盜行為為必要，若奪取財物係基於他種目的，而
    非出於不法所有之意思者，縱其行為違法，要不成立強盜罪
    。訊據被告二人均堅詞否認有何強盜犯行，辯稱：渠等並無
    不法所有之意圖，亦均不知己○○有現金11萬元遭人拿取等
    語。
三、經查：
  (一)被告丁○○、丙○○及共同被告甲○○均一致供承丁○○
      質疑戊○○竊取丁○○之麻將及財物，才共同謀議以抓詐
      賭方式對戊○○施以教訓，目的包括抓詐賭及要戊○○返
      還財物等情，已如前述。又依被告丁○○於警詢供述稱：
      「我與被害人戊○○原本是以詐賭手段騙取他人財物合夥
      人，因戊○○、己○○二人趁我不在家時持自己配的鑰匙
      開門進入我的住處不告而取走用來詐賭用有記號的麻將一
      副及現金7、8千元等財物，我因而懷恨在心」等語（見同
      上偵查卷第27頁背面）；於偵查中供述稱：「今年過完年
      後戊○○找我合作玩撲克牌大老二，他都可以從中作手腳
      ，他都在牌上作記號，他手腳也很快，前後有賺了幾萬元
      ，麻將部分我們配合5次以上，他也是在麻將上面作記號
      ，記號是我負責做上去，……4月23日晚上8點50分他趁我
      不在家時，我懷疑他是自行配的鑰匙，進入我東興路的住
      處將我做記號的麻將牌及現款7、8千元都偷走了，為了這
      個原因我想要教訓他，才設這個局」（見同上偵查卷第56
      至57頁）。共同被告甲○○於警詢及偵查中供述稱：因丁○○說戊○○偷拿他賭具麻將牌、現金等財物，要其幫忙
      處理，其就找丙○○一起商量，其與丁○○、丙○○三人
      在火鍋店討論此事，要安排人與丁○○、戊○○賭博，再
      伺機行動抓戊○○詐賭，…案發前曾安排「寶寶」與戊○○賭博4、5次，每次都輸得很慘，已被戊○○贏約10、20
      萬元……，（在山上）有叫戊○○簽本票，目的是要教訓
      他，同時希望他還被他贏走的錢，本票是丁○○簽的，叫
      戊○○背書」等語（見同上偵查卷第18至19頁、第21頁、
      第59至61頁）。而被告丙○○亦供述及以證人身分證述稱
      ：其和丁○○、甲○○商量好要抓戊○○詐賭，先安排「
      寶寶」去跟戊○○打牌，聽說輸了10、20萬元，當日的目
      的是要求戊○○還詐賭的財物、要抓詐賭和教訓戊○○等
      語（見同上偵查卷第62頁及本院卷第131頁）。即證人戊○○於警詢中亦自承：其經丁○○聯絡邀人至臺中市○○
      路與大墩路口之集集茶坊打牌，前後共5次，共在「寶寶
      」身上詐賭贏13萬元等語（見同上偵查卷第32頁）；嗣於
      本院審理時，亦不否認曾與「寶寶」打撲克牌、有贏錢之
      事實（見本院卷第114頁）。則渠等在本案發生前即已安
      排「寶寶」扮演被詐賭之受害人，「寶寶」並已賭輸約13
      萬元，亦堪以認定。
  (二)被告等人當日強迫戊○○簽發本票、在支票上背書，及強
      取其身上現金13000元，既出於實施教訓之動機，且上開
      假意被詐賭之「寶寶」復已賭輸約13萬元，被告等人自有
      意同時令戊○○返還前開財物，以免無端損失。再依證人
      戊○○於本院審理時證述稱：在己○○住處時，其身上約
      15000元已被搜出來，但是又還給伊，係在山上簽完本票
      後，始令其交出身上金錢；當時己○○、乙○○身上均有
      戴飾品，但其不確定是戴什麼，己○○有戴其贈送之鑽石
      項鍊，價值約3萬元，但並沒有遺失等語（見本院卷第108
      、112、116至117 頁）；證人己○○於本院審理時結證稱
      ：其家中有戒指、項鍊等飾品約2、3個等語（見本院卷第
      124頁）；證人乙○○結證稱：其當時身上好像有戒指、
      現金1萬多元，放在睡覺的房間，在皮包內，沒有損失財
      物等語（見本院卷第129頁）。則被告等人果具有為自己
      或第三人不法所有之意圖，其等既糾眾前來，並已控制現
      場達1、2小時，何以不儘量搜括屋內之財物？又渠等何以
      在查悉戊○○身上帶有現金約15000元後，並未取走，而
      遲至將戊○○強押至山上毆打、凌虐，並由丁○○假意配
      合簽發本票、支票後，始令戊○○簽發本票、在支票上背
      書及交付現金？是以，被告丁○○、丙○○等人之上開行
      動，是否確有不法所有之意圖，實非無疑。
  (三)公訴人認證人己○○同時遭拿取現金11萬元乙節，業據被
      告丁○○、丙○○及共同被告甲○○在警詢、偵訊及本院
      審理時均一致供述稱不知有上開情事。被告丁○○於警詢
      及偵查中供述稱：「我不知道有無搜括到12萬5千元」、
      「（問：己○○真的有丟掉11萬元現款？）我不知道，當
      時我是扮演被害人，是小胖他們去搜的，他們沒告訴我有
      搜到這筆錢」（見同上偵查卷第27頁背面、第57頁）；被
      告丙○○於警詢及偵查中供述稱：「我知道甲○○有強盜
      被害人戊○○15000元，但沒有搜括己○○11萬元」、「
      （問：何人去搜己○○的11萬？）我不知道，沒有人告訴
      我」（見同上偵查卷第13、第62頁）。共同被告甲○○於
      警詢及偵查中供述稱：「戊○○從皮包內拿給我15000元
      ，事後他說他身上沒錢，我就退還他2000元，我實際取得
      13000元……己○○說的我不知道，因當時我進入現場時
      ，我在查看戊○○詐賭賭具，所以我不知係何人進入己○○房間搶他的金錢」、「（問：何人去搜己○○的11萬？
      ）我不知道，沒有人告訴我」（見同上偵查卷第20、60頁
      ）。即證人戊○○在第一次警詢筆錄亦未提及己○○有損
      失財物，嗣第二次警詢筆錄指稱：「丁○○朋友搜括我抽
      屜內5千元及我身上口袋內1萬元，復將我朋友己○○房內
      化妝台抽屜內11萬元搶走」等語，於偵查中結證稱：「他
      們到己○○家裡時候，有人到房間搜括8、9萬元現金」等
      語，於本院審理時分別結證稱：「（問：己○○當日有無
      損失財物？）正確數字我不知道，己○○的房間有錢，隔
      天他告訴我他沒錢了，要我給他錢。事後他還跟我說他被
      拿走10幾萬元，錢的數目都是她自己說的，我不清楚她有
      多少錢」等語（見本院卷第109頁）；證人乙○○結證稱
      ：「我的錢沒有被拿走，我女兒（即證人己○○）的錢我
      不知道」、「他們一離開，我女兒就跟我說，他被拿走10
      萬元」等語。觀諸被告丁○○、丙○○、共同被告甲○○
      暨證人戊○○、乙○○，均一致供、證述並未親見親聞有
      何人拿取證人己○○所有之現金，而證人戊○○、乙○○
      則證述稱係聽聞證人己○○傳述始知其事，且對於己○○
      遭拿走現金之數額，渠二人之證述亦不一致。再者，證人
      己○○於警詢時原指稱：「一名男子押著我進入我的臥房
      搜括我放置化妝台抽屜內11萬元，之後又將我押至客廳」
      等語，然在本院審理時，就其是否被取走財物，原證稱：
      對方只有叫其拿存摺出來，且只有看而已，沒有拿走等語
      ，再經檢察官詰問其何以之前指稱有被拿取現金11萬元，
      證人己○○始證稱：「那時候有被拿走11萬元，因為他們
      懷疑戊○○詐賭，叫我拿錢出來，他們說戊○○詐賭那位
      女子10萬元……那筆錢是案發前戊○○拿給我的，他給我
      的錢我不記得是10萬元，還是11萬元」等語（見本院卷第
      121、124頁），衡酌證人己○○茍確遭拿取現金11萬元，
      記憶應甚為深刻，當不會輕易淡忘致須經由他人提醒始能
      回復記憶，又證人己○○指稱遭人強押進入臥房搜括現金
      11萬元，或當時有人表示懷疑戊○○詐賭10萬元而交付上
      款等情，倘係屬實，則當時在場之被告丁○○、丙○○、
      共同被告甲○○暨證人戊○○、乙○○等人，實不至於對
      此毫無所知，而均一致供、證述稱並無親見親聞己○○有
      被拿走現金乙事，故被告等人是否拿取己○○所有之現金
      ，實有可疑。況證人己○○證述稱因對方表示戊○○詐賭
      10萬元，適戊○○於案發前給其10萬元或11萬元，其始交
      付金錢等情，倘係屬實，益徵被告丙○○、丁○○及共同
      被告甲○○供述稱當日之目的亦包括要取回遭詐賭之財物
      乙節非虛，故亦不得因此遽認被告等人拿取上開金錢，具
      有為自己或第三人不法所有之意圖。
  (三)綜上，本案依現有之事證，尚難認被告等人主觀上有何不
      法所有之意圖，依首揭說明，其行為與刑法強盜罪之構成
      要件尚不相當，自難以該罪相繩。此外，復查無其他積極
      事證，足認被告二人有何加重強盜之犯行，因認此部份不
      能證明被告二人犯罪，自應為無罪之諭知。
據上論斷，應依刑事訴訟法第二百九十九條第一項前段、第三百
零一條第一項，刑法第二十八條、第三百零二條第一項、第五十
五條、第三十八條第一項第二款、罰金罰鍰提高標準條例第一條
前段，判決如主文。
中    華    民    國   95   年     1     月     20    日
                  刑事第五庭  審判長法  官  賴恭利
                                    法  官  巫淑芳
                                    法  官  林慧貞
上正本證明與原本無異。
如不服本判決，應於送達後十日內向本院提出上訴狀（須附繕
本），上訴於台灣高等法院台中分院。
                                    書記官  張皇清
中    華    民    國    95    年    1     月    20    日
附錄論罪科刑法條
中華民國刑法第三百零二條 (剝奪他人行動自由罪)
私行拘禁或以其他非法方法，剝奪人之行動自由者，處五年以下
有期徒刑、拘役或三百元以下罰金。
因而致人於死者，處無期徒刑或七年以上有期徒刑，致重傷者，
處三年以上十年以下有期徒刑。
第一項之未遂犯罰之。


司法院資訊處製作；財團法人民間司法改革基金會備份。
